最高法院刑事判決　　　　　　一○○年度台上字第一六○六號
上　訴　人　李忠財
選任辯護人　王淑琍律師
上列上訴人因殺人等罪案件，不服台灣高等法院中華民國一００
年一月四日第二審判決（九十九年度上訴字第三四一七號，起訴
案號：台灣桃園地方法院檢察署九十八年度偵字第二七九三四號
），提起上訴，本院判決如下：
    主  文
原判決撤銷，發回台灣高等法院。
    理  由
本件原判決認定上訴人李忠財有如其事實欄所載之犯行，因而撤
銷第一審判決，改判仍論處上訴人殺人、污辱屍體（均為累犯）
二罪刑，固非無見。
惟查：依法應於審判期日調查之證據雖已調查，而其內容未明瞭
者，即與未經調查無異，如遽行判決，仍屬應於審判期日調查之
證據而未予調查，尚不得遽對被告為有利或不利之認定。查刑法
第十九條第一、二項係就行為時因精神障礙或其他心智缺陷，致
不能辨識其行為違法或欠缺依其辨識而行為之能力；或致其辨識
行為違法或依其辨識而行為之能力，顯著減低者，不罰或減輕其
刑所為之規定。而行為人犯罪當時，其理解法律規範，辨識行為
違法之意識能力，與依其辨識而為行為之控制能力，是否因精神
障礙或其他心智缺陷等生理原因而受影響，事涉醫療專業，自應
委諸於醫學專家之鑑定。本件上訴人及其第一審辯護人就殺人部
分一再辯稱「……當時我有喝酒又有吃安眠藥，我與她沒有深仇
大恨，我沒有故意要殺她。」「案發當晚我有吃署立療養院所開
史帝諾斯的安眠藥，又有喝一點酒……我吃了藥會失去記憶，喝
了酒會更嚴重，……」（見偵查卷第一一七頁倒數第三行、第一
審卷第十二頁背面第六、七、二一行）；就污辱屍體部分，其於
警詢、偵查及審理中稱：其於殺害被害人後，駕車返租屋處後，
服用安眠藥、高粱酒……、我已喝醉我有沒有對遺體性侵我不清
楚，因為當時我有吃安眠藥及喝高梁（粱）酒導致失憶（見偵查
卷第九頁第十二、十三行，第十頁第十四、十五行、第六九頁第
二二－二四行，第七一頁第十六、十七行，第一審卷第一０七頁
背面、原審卷第八一頁背面）。原判決固以行政院衛生署桃園療
養院（下稱署桃醫院）民國九十九年六月十七日桃療醫字第0990
003604號函，認依上訴人情形，若未依醫囑服藥，可能致憂鬱症
狀惡化，但僅因此病造成意識喪失或攻擊行為、傾向之情形可能
性低，不採上訴人上開辯解。然依上開署桃醫院函文，上訴人自
「民國九十一年六月起因憂鬱性疾患及酒癮至本院接受門診治療
，最後一次看診時間為九十八年十一月二十八日，仍有上述病情
，處方內容為抗憂鬱藥物及安眠藥物，處方天數為二十八天」「
所服藥物之內容為：Bupropion（150mg）1#Bid, Trazodone（50
mg）2#HS, Zolpidem（10mg）3#HS, Flurazepam（30mg）2#HS。
病患若未遵照醫囑，而過量服用或合併酒精服用，有影響意識狀
態之可能。」「『若無其他因素介入』，僅因此病造成意識喪失
或攻擊行為傾向之可能性低」（見第一審卷第五五、七七頁）；
上訴人罹患憂鬱及酒癮疾病，有無可能合併酒類服用藥物？又上
訴人所用藥物中，依據處方箋一日需服用「Zolpidem」三次，該
藥是否即為「史帝諾斯」，其副作用為何？有無包括失憶？又所
謂「若無其他因素介入」究係何指？有無包括酒類？參以警員謝
昇勳於第一審證稱：其於十二月七日詢問被告時，被告身上有酒
味（見第一審卷第九六頁反面第十－十三行），倘證人證言為可
採，上訴人為本件犯罪之行為時，其意識狀態如何？能否以警員
詢問時之精神狀態，推論其行為時之狀態？非無疑問。而上情與
上訴人是否有刑法第十九條第一項、第二項規定之適用攸關，自
應詳予調查釐清。乃原審就上情未詳予調查研求，亦未就上訴人
行為時之精神狀態送請鑑定，復未說明上訴人所辯各情，何以不
足為有利之論斷，其查證未盡且理由欠備，自難昭折服。上訴意
旨執以指摘原判決不當，非無理由，應認原判決有撤銷發回更審
之原因。
據上論結，應依刑事訴訟法第三百九十七條、第四百零一條，判
決如主文。
中    華    民    國  一○○  年    三    月  三十一  日
                      最高法院刑事第九庭
                          審判長法官  石  木  欽  
                                法官  洪  佳  濱  
                                法官  韓  金  秀  
                                法官  段  景  榕  
                                法官  周  煙  平  
本件正本證明與原本無異
                                      書  記  官  
中    華    民    國  一○○  年    四    月    七    日
                                                      K